臺灣臺中地方法院民事判決
110年度訴字第3122號
原      告  李夏淑芬
訴訟代理人  林亮宇律師
被      告  洪宗信  
訴訟代理人  魏其村律師
上列當事人間請求排除侵害等事件，本院於民國111年5月3日言
詞辯論終結，判決如下：
    主    文
原告之訴駁回。
訴訟費用由原告負擔。
    事實及理由
一、原告主張：原告於民國64年間買受取得臺中市○區○○○段0000
    0地號土地（下稱54-24地號土地）時，54-24地號土地東南
    側有圍牆一堵為界，被告則於107年間買受取得同段55地號
    土地（下稱55地號土地）。嗣因54-24、55地號土地間有國
    有財產法施行細則第15條第1項第5款規定之「未登記土地」
    ，即同段57-118、57-119、57-120地號土地（下分別稱57-1
    18、57-119、57-120地號土地），原告於73年間向財政部國
    有財產署承租57-118地號土地、同段57-140地號土地，租賃
    契約上載明57-118地號土地坐落有「邱厝南巷129號圍牆內
    水泥地」，且55地號土地之地籍調查卡上亦記載「西北外圍
    牆為界」，而「邱厝南巷129號圍牆內」即「西北外圍牆」
    ，可知57-118、55地號土地間係以圍牆為界，原告為57-118
    地號土地之承租人，原告所有之地上物既位於上開地籍調查
    卡「西北外圍牆」上，自非無權占有被告之55地號土地，然
    被告屢屢主張原告以前開圍牆無權占用其所有之55地號土地
    ，並提出拆屋還地訴訟，經本院以110年度簡上字第362號審
    理在案，是原告自64年間即占有使用該堵圍牆迄今，並合法
    向國有財產署承租57-118地號土地，自得請求排除並防止被
    告對於57-118地號土地與圍牆之妨害，並有確認57-118、55
    地號土地間界址之確認利益，爰依民法第962條中段、後段
    之規定提起本訴等語。並聲明：（一）被告不得妨害原告就
    57-118地號土地及地上物即圍牆之占有。（二）確認57-118
    地號土地與55地號土地間應以圍牆為界。
二、被告則以：原告所有54-24地號土地之東南側，與中華民國
    （管理人財政部國有財產署）所有之57-118、57-119地號土
    地相毗鄰，而上開國有土地之東南側，再與被告所有55地號
    土地相毗鄰。原告所有54-24地號上建物（即門牌號碼臺中
    市○區○○○巷000號房屋）因增建占用上開國有土地，而向國
    有財產署承租57-118地號土地，惟原告上開增建之鐵架等地
    上物，因越界占用55地號土地，訴外人即55地號土地之前所
    有權人張子文對原告向本院提起返還土地訴訟，經本院囑託
    臺中市中正地政事務所及內政部國土測繪中心測量，先後作
    成複丈成果圖及鑑定書，均認為原告增建之鐵架等地上物越
    界占用55地號2平方公尺，原告遂與張子文達成和解，並作
    成本院104年度中簡字1901號和解筆錄（下稱系爭和解筆錄
    ），約定原告於105年6月30日前將坐落於55地號土地上如內
    政部國土測繪中心鑑定圖所示A-B-C-D-A連接線所圍區域面
    積2平方公尺土地上之地上物拆除，並將土地返還予張子文
    。被告係於107年3月間向張子文購得55地號土地及其上83建
    號建物，並於同年4月20日辦妥所有權移轉登記，被告與張
    子文簽訂房屋買賣契約時，張子文曾告知原告已承諾拆除其
    越界占用55地號土地2平方公尺之地上物，故被告聲請臺中
    市公所於108年10月8日進行調解，然因原告未到場致調解不
    成立，被告遂於109年5月25日聲請法院強制執行，經本院以
    109年度司執字第59743號受理執行在案，嗣因原告提出債務
    人異議之訴，並供擔保後由執行法院裁定停止執行，而前揭
    債務人異議之訴，經本院以109年度中簡字第2397號判決駁
    回原告之訴後，原告提起上訴，經本院以110年度簡上字第2
    號受理，復因原告提起本訴而裁定停止訴訟。又上開強制執
    行程序囑託國土測繪中心測定時，發現原告所增建之地上物
    ，其實際跨界建築至55地號土地之面積為4平方公尺，被告
    遂就系爭和解筆錄所示2平方公尺以外，另行向原告訴請拆
    屋還地，經本院以109年度中簡字第2914號判決原告返還土
    地予被告，原告不服提起上訴，經本院以110年度簡上字第3
    62號受理在案。是被告既向張子文買受55地號土地，自為系
    爭和解筆錄主觀範圍之繼受人，則原告主張排除侵害之範圍
    ，與系爭和解筆錄、本院109年度中簡字第2397號、本院110
    年度簡上字第2號、本院109年度中簡字第2914號判決之主客
    觀範圍相同，而為上開判決之既判力所及，且無受法律保護
    之必要。另原告於本院110年度簡上字第2號債務人異議之訴
    判決確定前，被告聲請之強制執行程序尚難續行，原告仍占
    有使用系爭和解筆錄所示應返還予被告之土地，自無受侵害
    之虞，是原告請求排除侵害，欠缺法律保護之必要。又不動
    產經界之訴，乃相鄰土地所有權人間就所有權範圍之爭執，
    屬形式之形成訴訟，具有對外效力，自應由土地所有權人為
    之，原告為57-118地號土地之承租人，並非土地所有權人，
    是原告提起本件確認57-118、55地號土地經界訴訟，其當事
    人適格即有欠缺等語，資為抗辯。並聲明：原告之訴駁回。
三、本院之判斷：
(一)原告主張其於64年間買受54-24地號，為54-24地號土地所有
    權人，被告於107年間買受取得55地號土地，為55地號土地
    所有權人。原告於73年間向國有財產署承租57-118、57-140
    地號土地，為57-118地號、57-140地號土地承租人，又54-2
    4地號與55地號土地間有57-118、57-119、57-120地號土地
    一節，業據原告提出54-24地號、55地號土地第二類謄本及
    地籍圖謄本、國有基地租賃契約書（下稱系爭租賃契約書）
    為證（見本院卷第23至30頁），且為被告所不爭執，堪信為
    真實。
(二)按當事人適格，乃指當事人就具體特定訴訟標的有無實施訴
    訟之權能而言，此項權能之有無，應依當事人與特定訴訟標
    的之關係定之。倘原告主張其為訴訟標的法律關係之權利主
    體，或主張他造為訴訟標的法律關係之義務主體，其當事人
    即為適格，至其是否確為權利人或他造是否確為義務人，乃
    為訴訟標的法律關係在實體上有無理由問題，非為當事人適
    格之欠缺。（最高法院86年度台上字第16號裁判意旨參照）
    。再按所謂因定不動產界線之訴訟，係指相鄰地所有人間，
    關於所有權並無爭執，惟其經界不明，而求定其界線所在之
    訴訟而言（最高法院27年度上字第1451號、30年抗字第177
    號判決參照）。查本件原告訴之聲明二係請求確認57-118地
    號土地與55地號土地應以圍牆為界，已明示為確認何處為界
    址，即屬民事訴訟法第427條第2項第5款所指定不動產界線
    之訴訟。又57-118地號土地、55地號土地分別為中華民國所
    有之國有土地及被告所有之土地，原告僅為57-118地號土地
    土地之承租人，已如前述，惟確定不動產經界之訴為形式之
    形成訴訟，屬於形成之訴，具有對世效力，自應由土地所有
    權人為之，而系爭土地之管理人財政部國有財產署對系爭土
    地之界址認係地政機關權責，並未爭執，有該署中區分署函
    附卷可參（見本院卷第211頁），而原告既非系爭土地之所
    有權人，則依上開最高法院裁判意旨所示，原告提起本件確
    定經界訴訟於當事人適格即有欠缺。從而，原告請求確認57
    -118地號土地與55地號土地應以圍牆為界，即屬無據。
(三)原告主張系爭租賃契約上載明57-118地號土地坐落有「邱厝
    南巷129號圍牆內水泥地」，且55地號土地之地籍調查卡上
    亦記載「西北外圍牆為界」，而「邱厝南巷129號圍牆內」
    即為「西北外圍牆」，可知57-118、55地號土地間係以圍牆
    為界，原告所有之地上物，自非無權占有被告之55地號土地
    ，然被告屢屢以原告所有上開圍牆無權占有被告所有55地號
    土地，並提出拆屋還地訴訟，經本院以110年度簡上字第362
    號審理在案，即係對原告占有有妨害之虞等情，為被告否認
    。查，系爭契約書（見本院卷29頁）所記載「57-118地號坐
    落邱厝南巷129號，圍牆內水泥地」，係租賃物範圍之大致
    描述，並非指57-118及55地號土地係以圍牆為界。再觀諸55
    地號土地之地籍調查卡（見本院卷第31頁），其上僅粗略記
    載系爭土地之界址標示為「1.籬笆為界、方位南中；2.圍牆
    為界、方位西北外…8.巷子為界、方位東中」等情，實未論
    及57-118地號土地之情形，則難逕以該地籍調查卡所載上開
    情事，類比推論系爭土地與57-118地號土地之界址確為被告
    所稱之西北側圍牆已明。是原告自行主張其承租之57-118地
    號土地與被告所有55地號土地係以圍牆為界，自不足採，原
    告再據此主張被告提出請求原告拆屋還地訴訟，係對原告占
    有之圍牆之侵害，亦不足採。且被告係以原告所有地上物無
    權占有被告所有55地號土地，對原告提起拆屋還地訴訟，現
    由本院以110年度簡上字第362號審理在案，有本院109年度
    中簡字第2914號民事簡易判決附件可稽（見本院卷第185至1
    97頁），足認被告係就妨害其所有55地號土地所有權請求排
    除侵害而提起訴訟，尚難認被告提起上開拆屋還地訴訟，係
    對原告所有坐落57-118地號土地之地上物占有之侵害，或對
    原告使用57-118地號土地之侵害，亦難認係對原告就57-118
    地號土地及地上物之占有有侵害之虞。是原告主張被告妨害
    原告就57-118地號土地及57-118地號土地上地上物即圍牆之
    占有，尚不足採，是原告依民法第960條、第962條請求排除
    侵害自屬無據。
四、綜上所述，原告依民法第962條中段、後段之規定，請求被
    告不得妨害原告就57-118地號土地及地上物即圍牆之占有，
    及確認57-118地號土地與55地號土地間應以圍牆為界，均無
    理由，應予駁回。
五、本件事證已臻明確，兩造其餘主張陳述及所提之證據，經審
    酌後認於判決結果無影響，爰不另一一論駁，又原告聲請調
    查57-118地號土地第一次所有權登記相關資料，以資證明57
    -118地號土地與被告所有55地號土地，係以55地號土地西北
    側圍牆為界，因當事人適格有欠缺，核無調查之必要，爰不
    予調查，附此敘明。
六、訴訟費用負擔之依據：民事訴訟法第78條。
中　　華　　民　　國　　111 　年　　5 　　月　　25　　日
                  民事第一庭    法  官  蔡孟君
正本係照原本作成。
如對本判決上訴，須於判決送達後20日內向本院提出上訴狀。如
委任律師提起上訴者，應一併繳納上訴審裁判費。
中　　華　　民　　國　　111 　年　　5 　　月　　25　　日
                                書記官  鄭雅雲